【裁判字號】    89,訴,1068
【裁判日期】    900131
【裁判案由】    塗銷抵押權登記
【裁判全文】
臺灣屏東地方法院民事判決  八十九年度訴字第一○六八號
    原      告  丙○○
                乙○○
    右二人共同
    訴訟代理人  孔福平律師
    被      告  甲○○      住.
右當事人間請求塗銷抵押權登記事件，本院判決如左：
    主    文
確認被告就原告所有坐落屏東市○○段第一一一六─一、一一一六─一八、一一一七
、一一一七─二、一一一七─一四地號，權利範圍均為十五分之一之土地五筆，各於
民國八十八年七月一日所設定，權利價值陸拾萬元，存續期間自民國八十八年六月二
十八日至民國八十八年八月二十八日之抵押權所擔保之債權不存在。
被告應將前項抵押權設定予以塗銷。
訴訟費用由被告負擔。
    事    實
甲、原告方面：
    原告未於最後言詞辯論期日到場，據其以前言詞辯論所為之聲明或陳述略稱：
一、聲明：確認被告就坐落屏東市○○段第一一一六─一、一一一六─一八、一一一
    七、一一一七─二、一一一七─一四地號土地，於八十八年七月一日以證明書字
    號八八屏東他字第四二二七號所登記，共同擔保新臺幣陸拾萬元之抵押債權不存
    在，被告應塗銷上開抵押權設定登記。
二、陳述：
  (一)原告乙○○所有屏東市○○段第一一一六─一、一一一六─一八、一一一七、一
    一一七─二、一一一七─一四地號土地，以原告乙○○、丙○○為債務人，以原
    告乙○○為設定義務人，以被告甲○○為權利人，於八十八年以屏登記字一三二
    六九○號收件，於八十八年七月一日以證明書字號八八屏東他字第四二二七號登
    記，以共同擔保六十萬元之抵押登記。上開不動產於八十八年七月一日遭第三人
    鍾玉娟偽以原告乙○○及丙○○之名義向被告借款六十萬元設定抵押權，並偽簽
    本票交被告收執，惟兩造並無任何借款合意及設定抵押權契約、簽發本票之法律
    行為，應無借款抵押債務關係存在，原告更未收受任何借款，更未曾委任何第三
    人代為借款或設定抵押。原告既未向被告借款，該抵押債權應屬不存在，從而系
    爭不動產所為之抵押權設定亦屬虛偽，且失所附麗應予塗銷。
  (二)第三人鍾玉娟前揭不法行為，刑事部分業經台灣屏東地方法院檢察署八十八年度
    偵字第四九三八號、五五九二號、六三八三號偵查起訴，並經鈞院八十九年度訴
    字第一○四號刑事判決，論處罪刑。民事部分業經鈞院八十九年度屏簡字第一二
    三號民事判決確定本票債權不存在確定，於相關之其他部分，亦經鈞院八十九年
    度訴字第一七三號判決對原告債權不存在，並經塗銷抵押登記有據。雖上揭鈞院
    八十九年度屏簡字第一二三號民事判決為確認本票債權不存在，本件為確認抵押
    債權不存在，惟前後兩訴當事人於丙○○、甲○○部分相同，且均係同一借款債
    權之是否成立、生效，前後兩訴，實體法律關係於丙○○、甲○○間本屬同一，
    而確定不成立、生效。被告自不得為與前揭確定判決意旨相反之主張（最高法院
    四十二年度台上字第一三○六號判例參照），法院亦不得為與前揭確定判決意旨
    相反之裁判（參最高法院三十年度上字第八號判例），從而本件系爭抵押權，對
    原告丙○○，即已確定不成立、生效，而不存在。於原告乙○○部分，亦未曾向
    被告借款，更未曾為系爭抵押設定登記，亦如上述，從而本件系爭抵押債權，對
    原告乙○○，亦不成立生效，而不存在。抵押債權於兩造間既不存在，為實體債
    權擔保之抵押登記，即無所附屬，而有塗銷之法律上理由。
三、證據：提出土地登記委託書、台灣屏東地方法院檢察署八十八年度偵字第四九三
    八、五五九二號不起訴處分書、台灣屏東地方法院八十九年度屏簡字第一二三號
    民事判決、台灣屏東地方法院八十九年度訴字第一七三號民事判決各一份，土地
    登記謄本五份為證。
乙、被告方面：
一、聲明：求為判決駁回原告之訴。
二、陳述：
  (一)八十八年六月二十四日原借款人鍾玉娟透過訴外人謝秀英找證人楊志宏代書，向
    被告借款六十萬元，開具支票、本票由謝秀英背書，當時被告要求借款人提供土
    地設定擔保，鍾玉娟遂於同年六月二十八日請求其公公即原告乙○○出具屏東縣
    歸來段第一○八一號土地之所有權狀、印鑑證明、印鑑章等證件，交由謝秀英，
    當時有楊志宏代書、吳憲智、李宗翰等人陪同前往，楊代書拿出土地委託書，由
    鍾玉娟之夫即原告丙○○於授權書上親自簽名蓋指印，當時楊志宏、吳憲智、李
    宗翰三人均在場，楊志宏代書表示因陳家急需用錢，且辦理抵押權設定須具備印
    章、印鑑、所有權狀、身分證等均已備齊，要求被告先付款給對方，被告始會再
    未辦理抵押權設定登記之前就將六十萬元交給楊代書，轉交給陳家，詎嗣後竟設
    定為建號一一一六－一、一一一七、一一一七－二等三筆持分土地。後因訴外人
    鍾玉娟、丙○○借款不還，又聽說原告丙○○與鍾玉娟已辦理離婚手續，為確保
    權益，而向屏東地方法院聲請本票裁定，經判決認本票無效，因無法確認本票真
    假，被告又於八十九年八月七日聲請拍賣抵押物獲准，而債務人向台灣高等法院
    高雄分院提出抗告遭駁回。被告於八十九年九月二十二日依法聲請查封上揭設定
    抵押之土地，詎原告竟以係其妻鍾玉娟偷原告乙○○之所有權狀、印鑑證明等為
    由，提出抵押權設定無效之抗告，顯係捏造事實。原告丙○○另有為吳憲智、李
    宗翰告訴詐欺之案件尚在偵查中，且借款人鍾玉娟下落不明，原告則將一切責任
    推給鍾玉娟，夫妻是否涉有詐欺，令人懷疑，本件抵押權設定係依法辦理，豈有
    虛偽之事。
  (二)另吳憲智要設定抵押權時，原告丙○○就將將資料證件抽回去，雙方在刑事詐欺
    案件開庭時針鋒相對，且丙○○當庭亦承認有寫下授權書。而要辦理抵押權設定
    須具備多種證件，就算神偷也難以將資料具備，且原告丙○○在知情之情況下簽
    署授權同意書，有證人到庭證述，不容原告強詞狡辯。
三、證據：提出土地所有權狀、土地登記謄本、委託書各一份，本票二紙為證，並聲
    請訊問證人楊志宏、吳憲智、李宗翰、鍾玉娟及調閱屏東地方法院八十八年度易
    字第六三八二號案卷。
丙、本院依職權函屏東縣屏東地政事務所調上開五筆土地之抵押權設定登記申請資料
    ，並調閱本院八十九年度屏簡字第一二三號民事案卷及本院八十九年度訴字第一
    ○四號刑事偵審全卷。
    理    由
甲、程序方面：
    本件原告經合法通知，未於言詞辯論期日到場，核無民事訴訟法第三百八十六條
    各款所列情形，爰依被告聲請，由其一造辯論而為判決。
乙、得心證之理由：
一、本件原告起訴主張坐落屏東市○○段第一一一六─一、一一一六─一八、一一一
    七、一一一七─二、一一一七─一四地號土地為原告乙○○所有，詎訴外人鍾玉
    娟偽以原告乙○○及丙○○之名義向被告借款六十萬元，偽簽本票交被告收執，
    並提供上開不動產設定抵押權，惟兩造實無任何借款合意或設定抵押權契約之法
    律行為，為此提起本件訴訟。被告則以訴外人鍾玉娟透過訴外人謝秀英找證人楊
    志宏代書，向被告借款六十萬元，當時被告要求提供土地設定擔保，鍾玉娟遂於
    同年六月二十八日請求其公公即原告乙○○出具屏東縣歸來段第一○八一號土地
    之所有權狀、印鑑證明、印鑑章等證件，嗣楊志宏、吳憲智、李宗翰等人前往原
    告家中，原告丙○○亦親自在土地委託書上簽名蓋指印，原告偽稱係其妻鍾玉娟
    偷原告乙○○之所有權狀、印鑑證明等為由，顯係捏造事實，令人懷疑夫妻間共
    同詐欺，又於刑事詐欺案件開庭時原告丙○○亦承認有寫下授權書等語，資為抗
    辯。
二、原告主張坐落屏東市○○段第一一一六─一號土地權利範圍十五分之一、第一一
    一六─八號土地權利範圍十五分之一、第一一一七號土地權利範圍十五分之一、
    第一一一七─二號土地權利範圍十五分之一、第一一一七─一四號土地權利範圍
    十五分之一均為原告乙○○所有，其上設定有於八十八年七月一日登記，以原告
    乙○○、丙○○為債務人，以原告乙○○為義務人，以被告甲○○為權利人，債
    權範圍全部，權利價值為六十萬元，存續期間為八十八年六月二十八日至八十八
    年八月二十八日，登記次序一，字號屏登字第一三二六九○號之抵押權等情，業
    據提出土地登記謄本五份為證，並經本院依職權調閱系爭五筆土地之登記申請書
    審核無誤，且為被告所不爭執，堪信為真實。
三、按抵押權為債權擔保，係從屬於主債務之權利，具有發生、處分、消滅上之從屬
    性。所謂發生上之從屬性，係指必先有被擔保之債權存在，而後抵押權始得成立
    。次按當事人主張有利於己之事實，就其事實有舉證之責任；私文書經本人或其
    代理人簽名、蓋章或按指印或有法院或公證人之認證者，推定為真正，民事訴訟
    法第二百七十七條、第三百五十八條分別定有明文。又民事訴訟法第三百五十八
    條關於私文書經本人或其代理人簽名、畫押、蓋章或按指印係本人或其代理人為
    之，在當事人間已無爭執或經舉證人證明者，始得適用，最高法院二十八年上字
    第十號判例可參。另確認法律關係不存在之訴，如被告主張其法律關係存在時，
    應由被告負舉證責任（參最高法院四十二年度台上字第一七○號判例）。又票據
    為無因證券，僅係票據作成前之債務關係，毋庸證明其原因而已，至該票據本身
    是否真實，是否為發票人所作成，即應由票據債權人負證明之責。本件最主要之
    爭點乃在於兩造間就有無六十萬抵押債權存在。經查：
  (一)原告主張兩造間並無抵押債權存在，為被告所否認，並提出本票二紙證明確有系
    爭抵押債權存在，然原告二人均否認本票上之簽名指印為其等所為。經本院依職
    權調閱本院八十九年度屏簡字第一二三號民事案卷，證人楊志宏、謝秀英於上開
    案件審理中固均證稱訴外人鍾玉娟欲向被告借款時，被告除要求提供擔保設定抵
    押外，並要求連帶保證，訴外人鍾玉娟遂持系爭支票作為擔保，惟該二人均表示
    未親眼看見原告二人簽發系爭票據，有上開案卷內之筆錄可參。再本院命原告丙
    ○○當庭簽寫自己及原告乙○○之姓名，核其筆順走勢與本票上之簽名顯有未合
    ，另原告乙○○年逾八十，稱其不識字非無可能。且被告於前開請求給付票款案
    件中起訴請求原告給付票款，經本院屏東簡易庭駁回原告之訴，有上述民事判決
    影本一份在卷可稽。且證人楊志宏於本院審理中亦到庭證稱：係鍾玉娟拜託伊找
    被告借款，因被告要求擔保品及簽發本票，所以鍾玉娟說可以找原告作保，並未
    親眼看見原告簽本票，是事後鍾玉娟拿出來的等語明確。職是，是被告尚不得僅
    以該二張本票主張兩造間有系爭抵押債權存在。況被告於八十九年十一月二十七
    日陳述理由狀稱借款人為訴外人鍾玉娟，顯見當初向被告借款枝借貸契約當事人
    應為訴外人鍾玉娟。另被告未提出證據證明金錢借貸關係之成立要件即金錢之交
    付。
  (二)又被告辯稱系爭抵押權登記係經過原告乙○○本人於委託書上簽名並代其父即原
    告乙○○於委託書上簽名，且訴外人鍾玉娟要備齊設定抵押權登記之申請資料不
    易，若未非與被告丙○○兩人勾串，何人能信云云。惟被告於九十年一月十二日
    提出之委託書並非針對本件抵押權設定而作，有委託書一紙可按。且證人楊志宏
    亦證稱：當時我去辦時只有拿一張委託書而已，當時我辦理時前面都是空白的，
    只有後面簽名處有寫，當時是乙○○不會簽名，所以由丙○○代為簽名等語，而
    原告另提出之委託書上並未陳明究係委託何人辦理，且與證人所述只有一張委託
    書之情形顯有違背，另於八十八年六月二十八日與證人楊志宏、吳憲智同前往原
    告家中之證人李忠翰到庭證稱沒有見過委託書，顯見與證人楊志宏、吳憲智所述
    情節不符，顯見證人與被告間有共同利害關係，所為證詞，不足採信。而訴外人
    鍾玉娟於八十八年二月二十七日下午十五時三十分許，因債務關係，至原告丙○
    ○住處竊取原告丙○○之戶口名簿，嗣由鍾玉娟、謝秀英與綽號「台生」之不詳
    姓名男子，於偽刻丙○○之印章後，再於八十八年三月三日十一十四十五分許，
    至屏東縣高樹鄉戶政事務所，以竊得之戶口名簿交由「台生」出面，先後偽造「
    遷入戶籍登記申請書」、「補領國民身分證申請書」、「印鑑登記申請書」及「
    印鑑登記證明申請書」，並取得補發之丙○○國民身分證與印鑑證明五份等情，
    經本院依職權調閱本院八十九年度訴字第一○四號卷宗，鍾玉娟於前開案卷之偵
    查卷內已供承無訛，且有鍾玉娟、謝秀英與「台生」分以盜刻之印章用印，填具
    而偽造之「遷入戶籍登記申請書」、「補領國民身分證申請書」、「印鑑登記申
    請書」及「印鑑登記證明申請書」等件附於前揭案卷為憑，顯見訴外人鍾玉娟未
    經過原告同意仍可能取得申請抵押權登記之相關資料。是被告辯稱系爭借款及抵
    押權設定情事，應係原告丙○○與訴外人鍾玉娟串謀欺騙被告所致云云，僅為個
    人推測之詞，未能舉證以實其說。此外被告無法提出其他證據證明原告確有授權
    證人楊志宏辦理系爭抵押權登記事宜，是被告辯解，委無足採。
  (三)綜上，被告既無法舉證證明兩造間確有系爭六十萬元之抵押債權存在，則揆之前
    揭說明，是原告請求確認被告就系爭五筆不動產於八十八年七月一日設定，權利
    人為被告甲○○，債務人為原告二人，義務人為原告乙○○，權利價值為六十萬
    元之抵押權所擔保之債權不存在，洵屬有據。另參諸首開說明，抵押權所擔保之
    債權既不存在，則基於抵押權之從屬性質，抵押權亦不存在，被告負有塗銷前述
    抵押權登記之義務。
四、從而，原告請求確認被告就屏東市○○段第一一一六─一、一一一六─一八、一
    一一七、一一一七─二、一一一七─一四地號等五筆土地，於八十八年七月一日
    所設定權利價值陸拾萬元，存續期間自八十八年六月二十八日至八十八年八月二
    十八日之抵押權所擔保之債權不存在，並應將塗銷前揭抵押權設定，為有理由，
    應予准許。
五、結論：原告之訴為有理由，依民事訴訟法第三百八十五條第一項前段、第七十八
    條，判決如主文。
中      華      民      國    九十      年      一      月     三十一   日
                                    臺灣屏東地方法院民事第一庭
~B法      官  沈佳宜
右為正本係照原本作成。
如不服本判決，應於送達後廿日內，向本院提出上訴狀。
~B法院書記官  黃秀梅
中      華      民      國    九十      年      二      月       六     日


司法院資訊處製作；財團法人民間司法改革基金會備份。
